---
title: "Caso 1: La caida de Lucahura"
output: rmarkdown::html_vignette
vignette: >
  %\VignetteIndexEntry{Caso 1: La caida de Lucahura}
  %\VignetteEngine{knitr::rmarkdown}
  %\VignetteEncoding{UTF-8}
---

```{r, include = FALSE}
knitr::opts_chunk$set(
  collapse = TRUE,
  comment = "#>"
)
```

## Prologo: el caso

Eres analista de datos en **Lucahura Retail Group**, una cadena de retail
con 9 tiendas repartidas en tres regiones: *North*, *Central* y *South*.

El gerente regional te escribe preocupado: las ventas del tercer
trimestre de 2025 cayeron con fuerza en una de las tres regiones, y en la
sala de reuniones ya circulan varias teorias sobre la causa:

1. "Subimos los precios y la gente dejo de comprar."
2. "Recortamos el presupuesto de marketing."
3. "Se nos fueron varios vendedores clave."
4. "Abrio un competidor cerca."

Tu trabajo es usar R para revisar los datos, descartar las teorias
falsas y quedarte con la explicacion que realmente sostienen los
numeros. Vas a necesitar seis tablas, todas incluidas en este paquete:
`sales`, `stores`, `products`, `employees`, `marketing` y `competitors`.

Antes de tocar una sola hipotesis, carga el paquete y da un primer
vistazo a los datos con `glimpse()`:

```{r setup}
library(datamysteries)
library(dplyr)
library(ggplot2)
library(lubridate)
library(stringr)

dplyr::glimpse(sales)
dplyr::glimpse(stores)
```

En una sesion interactiva de RStudio tambien puedes correr
`View(sales)` para explorar la tabla completa en una pestana aparte.

**Pregunta de reflexion:** antes de escribir una sola linea de analisis,
¿cual de las cuatro teorias te parece mas probable solo por intuicion?
Anotala — al final del caso podras comparar tu corazonada con la
evidencia.

---

## Capitulo 1: ¿subieron los precios?

La teoria mas repetida en la sala de reuniones es la de los precios. Antes
de calcular nada, conviene mirar que informacion tenemos disponible sobre
precios con `select()` y luego usar `filter()` con operadores logicos
para aislar la region bajo sospecha.

```{r cap1-precios}
products |>
  dplyr::select(product_id, category, list_price)
```

```{r cap1-south}
south_stores <- stores |>
  dplyr::filter(region == "South")

south_stores
```

**Hallazgo:** la tabla `products` tiene un unico precio de lista por
producto para *toda* la empresa — no hay una columna de region ni de
tienda. Es decir, si los precios subieron, subieron igual en las 9
tiendas, no solo en South.

**Pregunta de reflexion:** si un cambio de precio aplica por igual a
todas las regiones, ¿puede por si solo explicar una caida de ventas que
solo ocurre en una region?

---

## Capitulo 2: cuantificando el cambio con `mutate()` y `arrange()`

La tabla `products` solo tiene el precio *actual*. Para saber si el
precio realmente subio y cuando, hay que calcularlo a partir de
`sales`, dividiendo el monto vendido entre las unidades: `amount /
quantity`.

```{r cap2-precio-unitario}
precio_unitario <- sales |>
  dplyr::left_join(stores, by = "store_id") |>
  dplyr::mutate(
    unit_price = amount / quantity,
    year_month = format(date, "%Y-%m")
  ) |>
  dplyr::group_by(region, year_month) |>
  dplyr::summarise(avg_price = mean(unit_price), .groups = "drop")

precio_unitario |>
  dplyr::arrange(year_month) |>
  head(12)
```

Ahora calculemos la variacion porcentual de ventas mes a mes por tienda,
y ordenemos de mayor a menor caida:

```{r cap2-variacion}
sales |>
  dplyr::left_join(stores, by = "store_id") |>
  dplyr::group_by(store_id, region, date) |>
  dplyr::summarise(monthly_amount = sum(amount), .groups = "drop") |>
  dplyr::arrange(store_id, date) |>
  dplyr::mutate(
    pct_change = (monthly_amount / dplyr::lag(monthly_amount) - 1) * 100,
    .by = store_id
  ) |>
  dplyr::filter(!is.na(pct_change)) |>
  dplyr::arrange(pct_change) |>
  head(10)
```

**Hallazgo:** el precio unitario promedio sube en algun punto de 2025 —
pero al comparar `region` contra `year_month`, la subida ocurre **en las
tres regiones al mismo tiempo**. En cambio, las caidas porcentuales mas
fuertes en `pct_change` se concentran en tiendas de una sola region.

**Pregunta de reflexion:** con esta evidencia, ¿la teoria del precio
queda descartada, confirmada, o necesita mas datos?

---

## Capitulo 3: comparando regiones con `group_by()` y `summarize()`

Confirmemos el patron anterior de forma mas directa: ventas totales por
region y mes.

```{r cap3-por-region}
ventas_por_region <- sales |>
  dplyr::left_join(stores, by = "store_id") |>
  dplyr::mutate(year_month = format(date, "%Y-%m")) |>
  dplyr::group_by(region, year_month) |>
  dplyr::summarise(total = sum(amount), .groups = "drop")

ventas_por_region |>
  dplyr::filter(year_month >= "2025-05") |>
  tidyr::pivot_wider(names_from = region, values_from = total)
```

**Hallazgo:** apunta aqui, con tus propias palabras, en que mes y en que
region se nota el quiebre, y como se comportan las otras dos regiones en
el mismo periodo.

**Pregunta de reflexion:** con la teoria del precio debilitada, ¿que
otras dos hipotesis quedan por revisar? Repasa la lista del prologo.

---

## Capitulo 4: cruzando con personal (`left_join()`)

Una de las teorias de la sala de reuniones habla de la salida de
vendedores clave. Crucemos `employees` con `stores` para ver la rotacion
por region.

```{r cap4-empleados}
salidas_2025 <- employees |>
  dplyr::left_join(stores, by = "store_id") |>
  dplyr::filter(!is.na(termination_date), termination_date >= as.Date("2025-01-01"))

salidas_2025 |>
  dplyr::count(region, sort = TRUE)
```

```{r cap4-fechas}
salidas_2025 |>
  dplyr::filter(region == "South") |>
  dplyr::arrange(termination_date) |>
  dplyr::select(employee_id, store_id, hire_date, termination_date)
```

**Hallazgo:** anota cuantas salidas hubo en cada region durante 2025 y en
que meses se concentran las de la region mas afectada.

**Pregunta de reflexion:** ¿las fechas de salida ocurren antes, durante o
despues de la caida de ventas que identificaste en el capitulo 3?

---

## Capitulo 5: presupuesto y competencia (`str_detect()` y fechas)

Nos quedan dos hipotesis: el recorte de marketing y la apertura de un
competidor. Empecemos por marketing, comparando el presupuesto de la
region sospechosa contra las demas:

```{r cap5-marketing}
marketing |>
  dplyr::filter(start_date >= as.Date("2025-01-01")) |>
  dplyr::arrange(region, start_date) |>
  dplyr::select(region, start_date, budget)
```

Ahora revisemos `competitors`. Usa `str_detect()` sobre el nombre del
competidor si quieres filtrar por palabra clave, y las funciones de
`lubridate` para comparar que tan reciente es cada apertura:

```{r cap5-competencia}
competitors |>
  dplyr::mutate(
    anios_desde_apertura = lubridate::interval(opening_date, as.Date("2025-12-01")) %/% months(12)
  ) |>
  dplyr::arrange(opening_date)
```

```{r cap5-strdetect}
competitors |>
  dplyr::filter(stringr::str_detect(competitor, "Max|Value|Quick"))
```

**Hallazgo:** compara el presupuesto de marketing de la region afectada
contra su propia historia (¿bajo respecto a trimestres anteriores?) y
contra las otras regiones. Despues compara la antiguedad de cada
competidor: ¿cual abrio hace anios y cual abrio hace pocos meses?

**Pregunta de reflexion:** de las cuatro teorias originales, ¿cuales
puedes descartar con la evidencia que ya reuniste, y cuales siguen en
pie?

---

## Capitulo 6: visualizando el hallazgo con `ggplot2`

Un grafico suele convencer a un gerente mas rapido que una tabla. Grafica
la evolucion mensual de ventas por region:

```{r cap6-plot, fig.width=7, fig.height=4}
sales |>
  dplyr::left_join(stores, by = "store_id") |>
  dplyr::group_by(region, date) |>
  dplyr::summarise(total = sum(amount), .groups = "drop") |>
  ggplot2::ggplot(ggplot2::aes(x = date, y = total, color = region)) +
  ggplot2::geom_line(linewidth = 1) +
  ggplot2::labs(
    title = "Ventas mensuales por region",
    x = NULL, y = "Monto vendido", color = "Region"
  ) +
  ggplot2::theme_minimal()
```

**Hallazgo:** describe con tus palabras lo que muestra el grafico. ¿En
que mes se separa la linea de la region afectada de las otras dos?

---

## Capitulo final: armando el caso completo

Ya tienes evidencia de seis angulos distintos: precios, ventas por
region, rotacion de personal, presupuesto de marketing y apertura de
competidores. Ahora te toca combinarlos en una sola tabla que resuma la
region con problemas, y usarla para sostener tu conclusion.

```{r cap-final-resumen}
resumen_south <- sales |>
  dplyr::left_join(stores, by = "store_id") |>
  dplyr::filter(region == "South") |>
  dplyr::mutate(periodo = dplyr::if_else(date < as.Date("2025-07-01"), "antes", "despues")) |>
  dplyr::group_by(periodo) |>
  dplyr::summarise(ventas_promedio_mes = mean(amount), .groups = "drop")

resumen_south
```

Con esa tabla, mas lo que ya encontraste en `employees` y `competitors`
para la region South, tienes todo lo necesario para responder:

**Pregunta final de reflexion:** escribe en dos o tres frases cual crees
que es la causa real de la caida de ventas, que teorias descartaste y
por que, y que recomendarias al gerente regional para los proximos
meses.

> Si quieres comparar tu conclusion con la de un docente, el paquete
> incluye un archivo `solutions/case1_solution.R` (fuera de la
> instalacion del paquete, disponible en el repositorio de GitHub) con
> el analisis completo y la revelacion final — evitalo hasta que hayas
> escrito tu propia respuesta.
